【裁判字號】    95,重訴,91
【裁判日期】    950929
【裁判案由】    拆屋還地等
【裁判全文】
臺灣臺北地方法院民事判決              95年度重訴字第91號
原      告  己○○
            丁○○
            丙○○
            戊○○
共      同
訴訟代理人  庚○○
被      告  乙○○
            甲○○
共      同
訴訟代理人  成介之律師
上列當事人間請求拆屋還地等事件，本院於中華民國九十五年九
月十四日言詞辯論終結，判決如下：
    主  文
被告應就坐落於台北市○○區○○段二小段五五一地號，如附圖
所示面積十四平方公尺土地上，拆除棚架及地上物後返還上開土
地予原告。
被告應給付原告己○○新台幣壹拾柒萬柒仟參佰貳拾貳元及自民
國九十四年十二月一日起至清償日止，按年息百分之五計算之利
息，暨自民國九十四年十二月一日起至返還上開土地之日止，按
月給付新台幣貳仟玖佰伍拾柒元之損害金。
被告應給付原告丁○○新台幣壹拾柒萬柒仟參佰貳拾貳元及自民
國九十四年十二月一日起至清償日止，按年息百分之五計算之利
息，暨自民國九十四年十二月一日起至返還上開土地之日止，按
月給付新台幣貳仟玖佰伍拾柒元之損害金。
被告應給付原告丙○○新台幣壹拾柒萬柒仟參佰貳拾貳元及自民
國九十四年十二月一日起至清償日止，按年息百分之五計算之利
息，暨自民國九十四年十二月一日起至返還上開土地之日止，按
月給付新台幣貳仟玖佰伍拾柒元之損害金。
被告應給付原告戊○○新台幣壹拾柒萬柒仟參佰貳拾貳元及自民
國九十四年十二月一日起至清償日止，按年息百分之五計算之利
息，暨自民國九十四年十二月一日起至返還上開土地之日止，按
月給付新台幣貳仟玖佰伍拾柒元之損害金。
原告其餘之訴駁回。
訴訟費用由被告負擔百分之六十六，餘由原告負擔。
本判決第一項於原告以新台幣陸拾參萬陸仟柒佰玖拾元為被告擔
保後，得為假執行。但被告如以新台幣壹佰玖拾壹萬零參佰柒拾
貳元預供擔保，得免為假執行。
本判決第二、三、四、五項部分，於原告己○○、丁○○、丙○○、戊○○分別以新台幣陸萬捌仟玖拾陸拾肆元為被告供擔保後
，得分別假執行。但被告如以新台幣貳拾萬陸仟捌佰玖拾貳元分
別為原告己○○、丁○○、丙○○、戊○○預供擔保，得免為假
執行。
原告其餘假執行之聲請駁回。
    事實及理由
壹、程序方面：按訴狀送達後，原告不得將原訴變更或追加他訴
    。但有下列各款情形之一者，不在此限：一、被告同意者。
    二、請求之基礎事實同一者。三、擴張或減縮應受判決事項
    之聲明者。四、因情事變更而以他項聲明代最初之聲明者。
    五、該訴訟標的對於數人必須合一確定時，追加其原非當事
    人之人為當事人者。六、訴訟進行中，於某法律關係之成立
    與否有爭執，而其裁判應以該法律關係為據，並求對於被告
    確定其法律關係之判決者。七、不甚礙被告之防禦及訴訟之
    終結者。民事訴訟法第255條定有明文。查原告起訴聲明為
    ：「一、被告應共同就坐落於台北市○○區○○段二小段五
    五一地號面積十六平方公尺所有權全部，拆除棚架及地上物
    後返還土地予原告。二、被告應共同給付原告己○○新台幣
    （下同）二十七萬二千八百九十元及自民國九十四年十二月
    一日起至清償日止，按年息百分之五計算之利息，暨自九十
    四年十二月一日起至返還系爭土地之日止，按月給付四千五
    百四十八元之損害金。三、被告應共同給付原告丁○○二十
    七萬二千八百九十元及自九十四年十二月一日起至清償日止
    ，按年息百分之五計算之利息，暨自九十四年十二月一日起
    至返還系爭土地之日止，按月給付四千五百四十八元之損害
    金。四、被告應共同給付原告丙○○二十七萬二千八百九十
    元及自九十四年十二月一日起至清償日止，按年息百分之五
    計算之利息，暨自九十四年十二月一日起至返還系爭土地之
    日止，按月給付四千五百四十八元之損害金。五、被告應共
    同給付原告戊○○二十七萬二千八百九十元及自九十四年十
    二月一日起至清償日止，按年息百分之五計算之利息，暨自
    九十四年十二月一日起至返還系爭土地之日止，按月給付四
    千五百四十八元之損害金。」嗣於起訴狀繕本送達被告後，
    擴張訴之聲明為：「一、被告應共同就坐落於台北市○○區
    ○○段二小段五五一地號面積十六平方公尺所有權全部，拆
    除棚架及地上物後返還土地予原告。二、被告應共同給付原
    告己○○五十一萬七千三百四十元及自九十四年十二月一日
    起至清償日止，按年息百分之五計算之利息，暨自九十四年
    十二月一日起至返還系爭土地之日止，按月給付八千六百二
    十二元之損害金。三、被告應共同給付原告丁○○五十一萬
    七千三百四十元及自九十四年十二月一日起至清償日止，按
    年息百分之五計算之利息，暨自九十四年十二月一日起至返
    還系爭土地之日止，按月給付八千六百二十二元之損害金。
    四、被告應共同給付原告丙○○五十一萬七千三百四十元及
    自九十四年十二月一日起至清償日止，按年息百分之五計算
    之利息，暨自九十四年十二月一日起至返還系爭土地之日止
    ，按月給付八千六百二十二元之損害金。五、被告應共同給
    付原告戊○○五十一萬七千三百四十元及自九十四年十二月
    一日起至清償日止，按年息百分之五計算之利息，暨自九十
    四年十二月一日起至返還系爭土地之日止，按月給付八千六
    百二十二元之損害金。」，嗣於95年8月4日減縮訴之聲明為
    ：「一、被告應共同就坐落於台北市○○區○○段二小段五
    五一地號面積十六平方公尺所有權全部，拆除棚架及地上物
    後返還土地予原告。二、被告應共同給付原告己○○四十二
    萬零三百三十九元及自九十四年十二月一日起至清償日止，
    按年息百分之五計算之利息，暨自九十四年十二月一日起至
    返還系爭土地之日止，按月給付七千零六元之損害金。三、
    被告應共同給付原告丁○○四十二萬零三百三十九元及自九
    十四年十二月一日起至清償日止，按年息百分之五計算之利
    息，暨自九十四年十二月一日起至返還系爭土地之日止，按
    月給付七千零六元之損害金。四、被告應共同給付原告丙○○四十二萬零三百三十九元及自九十四年十二月一日起至清
    償日止，按年息百分之五計算之利息，暨自九十四年十二月
    一日起至返還系爭土地之日止，按月給付七千零六元之損害
    金。五、被告應共同給付原告戊○○四十二萬零三百三十九
    元及自九十四年十二月一日起至清償日止，按年息百分之五
    計算之利息，暨自九十四年十二月一日起至返還系爭土地之
    日止，按月給付七千零六元之損害金。」，揆諸上開規定第
    三款，應予准許。
貳、原告主張：
一、坐落於台北市○○區○○段二小段五五一地號面積十六平方
    公尺所有權全部，為原告之被繼承人林永元所有，原告為繼
    承人。
二、上開土地為被告無權占有，搭建棚架，擺設固定攤位、招牌
    、餐飲桌椅及生財設備，作為溫洲大餛飩、自助餐、清粥小
    菜、宵夜飲酒之用途，其占用面積達十六平方公尺即所有權
    全部，原告催告被告返還土地不當得利，被告卻仍置之不理
    。
三、棚架，固定攤位、招牌為被告二人所興建，系爭棚架鐵皮屋
    、固定攤位、招牌已屬繼續附著於系爭土地，足以避風雨，
    可達經濟上一定之使用目的，不易移動所在，有獨立之出入
    門戶，構成獨立之不動產。
四、被告二人無合法之正當權源，在原告所有系爭土地上搭建違
    章之棚架等，被告二人應將系爭棚架、鐵皮屋及其上廣告招
    牌拆除，並連同其內、外之生財器設備騰空遷出，將系爭土
    地返還原告。
五、系爭土地位處台北市○○區○○街，為台北火車站對面，附
    近補習班、金融機構、證券公司林立，生活機能十分便利，
    占用系爭土地作餐飲，自早上七點至隔日清晨三點由被告兩
    兄弟及家人輪流經營，基此，原告依民法第一百七十九條規
    定，請求被告占有系爭土地應返還不當得利所受相當於租金
    之利益，依估價師事務所估得系爭土地之占有補償金應以41
    3,872元，被告使用面積為十三平方公尺，由原告四人平分
    ，自八十九年十二月一日起至九十四年十二月一日止，共五
    年，及自九十四年十二月一日起至返還系爭土地之日止，按
    月給付每一原告損害金。
六、聲明：
（一）被告應共同就坐落於台北市○○區○○段二小段五五一地
      號面積十六平方公尺所有權全部，拆除棚架及地上物後返
      還土地予原告。
（二）被告應共同給付原告己○○四十二萬零三百三十九元及自
      九十四年十二月一日起至清償日止，按年息百分之五計算
      之利息，暨自九十四年十二月一日起至返還系爭土地之日
      止，按月給付七千零六元之損害金。
（三）被告應共同給付原告丁○○四十二萬零三百三十九元及自
      九十四年十二月一日起至清償日止，按年息百分之五計算
      之利息，暨自九十四年十二月一日起至返還系爭土地之日
      止，按月給付七千零六元之損害金。
（四）被告應共同給付原告丙○○四十二萬零三百三十九元及自
      九十四年十二月一日起至清償日止，按年息百分之五計算
      之利息，暨自九十四年十二月一日起至返還系爭土地之日
      止，按月給付七千零六元之損害金。
（五）被告應共同給付原告戊○○四十二萬零三百三十九元及自
      九十四年十二月一日起至清償日止，按年息百分之五計算
      之利息，暨自九十四年十二月一日起至返還系爭土地之日
      止，按月給付七千零六元之損害金。
（六）前五項請求，原告願供擔保，請准宣告假執行。
參、被告則以下列辯詞置辯：
一、系爭不動產之所有權人仍為林永元所有，原告尚未辦理繼承
    登記，尚不得逕提起本件訴訟。
二、系爭土地為既成巷道，具有公用地役權存在，且被告並未占
    有，乃屬活動攤位，原告仍得自由使用及進出，原告無任何
    權益受損，原告應請求行政爭訟程序處理。
三、茍鈞院仍認本件有占用之事實，對於占用之範圍，被告主張
    僅有複丈成果圖Ａ攤位部分五平方公尺部分。其他空地，乃
    多數人得以通行，且非被告經營小吃攤所使用之範圍。
四、茍鈞院仍認本件有不當得利之請求，應以申報地價為計算基
    準，且受土地法百分之十上限之限制，換言之，每月不當得
    利金額應為136,455.2X5/10/12=5,686元，另應採百分之三
    至五計算。
五、聲明：
（一）原告之訴駁回。
（二）如受不利之判決，願供擔保請准宣告免為假執行。
肆、得心證之理由：
一、原告之主張，業據其提出土地登記謄本、照片、地籍圖謄本
    遺產稅證明影本為證，被告則以上開辯詞資為抗辯，茲判斷
    如下：
（一）查系爭土地，為原告之被繼承人林永元所有，原告自90年
      4月21日為繼承人，並以全部繼承人提起本件訴訟，且均
      未拋棄繼承，被告僅有限定繼承等情，業據戶籍謄本、土
      地登記謄本、原告提出遺產稅證明影本為憑，並有台灣士
      林地方法院九十五年四月十三日士院鎮民明90繼341字第
      0950307627號函附卷可稽，被告辯稱原告非全部繼承人，
      有拋棄繼承云云，即不可採。
（二）按因繼承、強制執行、公用徵收或法院之判決，於登記前
      已取得不動產物權者，非經登記，不得處分其物權。民法
      第759條定有明文。故原告因繼承已取得系爭土地所有權
      ，而本件係原告依所有權人地位，請求被告返還系爭土地
      予原告及請求返還相當於租金之不當得利，並非處分系爭
      土地，自毋庸先予繼承登記始得請求，被告辯稱原告未於
      繼承登記前，不得提起本件訴訟，容有誤會。
（三）查被告搭建棚架，擺設攤位、作為溫洲大餛飩招牌、餐飲
      桌椅及烹飪器具，其占用面積為十四平方公尺等情，業經
      本院勘驗現場屬實，有勘驗筆錄、現場照片附卷可稽，並
      有台北市建成地政事務所土地複丈成果圖附卷可查，雖被
      告辯稱被告甲○○攤位係活動的，且他人可自由進出，至
      多僅占五平方公尺，被告乙○○無經營任何攤販云云，惟
      查被告所設攤位，上有天花板，有數排電燈照明設備，巷
      道旁有貼磁磚，設電風扇、冷氣機設備，有現場照片可憑
      ，顯然被告有長期固定設攤在系爭土地上之意思，被告之
      攤位及上開各項器具、桌椅雖非全部占滿系爭土地，然所
      留空間，顯然係供被告來往於前後之設備及客人走動之用
      ，且該巷道四週皆有被告之各項生財器具，難認非被告所
      實際占有使用，且證人即在系爭土地隔壁即台北市○○街
      6 號大樓擔任大樓總幹事之盧金英於本院具結證稱：「（
      本院問：麵攤是何時開始在那邊？）超過二十年，攤子桌
      椅都固定放在那邊，休息時沒有搬走。經營時間是從早上
      到晚上，晚上最早是在晚上九點收攤。（本院問：是誰在
      經營該麵攤？）乙○○、甲○○兄弟，我在那邊二、三年
      ，常去那邊，也常常經過。他們是輪流經營，他們有時分
      早晚班，有時一星期輪流」等語（見卷  第72頁），可見
      被告設攤在時間上有相當之繼續性，益證被告二人確實對
      系爭土地均有事實上管領力，故被告此部分辯詞不可採。
（四）按私有土地供公眾通行已歷數十年，已成道路，在公法上
      雖應認有公用地役關係存在，其所有權之行使應受限制。
      惟該土地既未經徵收，仍為私人保留，則土地所有權人仍
      保有其所有權能，對於無權占有其土地者，仍得行使民法
      第七百六十七條之物上請求權，請求無權占有者返還土地
      ，僅在公法上其所有權之行使應受不得違反供公眾通行之
      目的及不許擅自圍堵已成之道路或變更作建築基地之限制
      而已。最高法院84年台上字第2153號判決意旨參酌。從而
      系爭土地業經公眾通行二十餘年，為既成巷道，固為兩造
      所不爭執，惟在未經政府徵收前，原告仍保有所有權能，
      且既成巷道係供公眾通行使用，被告設攤自不因此成為有
      權占有，故原告基於所有權人地位，主張被告無權占有，
      應屬有據，且系爭土地僅使用上受限制而已，原告仍得使
      用收益，故被告無權占有，原告即受有相當租金之損害，
      被告辯稱原告未受有損害，應依行政爭訟程序處理云云，
      即不可採。
（五）又原告雖主張被告應返還被告所占有之土地面積為十六平
      方公尺，惟依本院會同地政人員至現場測量，並經原告指
      界結果，被告實際占有面積為十四平方公尺，有複丈成果
      圖在卷可稽，原告逾十四平方公尺之主張，應無理由。
（六）按無法律上之原因而受利益，致他人受損害者，應返還其
      利益。雖有法律上之原因，而其後已不存在者，亦同。民
      法第179條定有明文。次按無權占用他人之土地，可能獲
      得相當於租金之利益，為社會通常之觀念，最高法院61年
      臺上字第1695號著有判例可參。查被告二人占用使用系爭
      土地，獲有使用收益系爭土地之利益，致原告無法就系爭
      土地為使用收益，受有損害，且未給付任何對價，依前揭
      規定及判例意旨，自應負返還此一利益即相當於被告二人
      使用期間內租金額之責。再按依土地法第97條，城市地方
      房屋之租金，以不超過土地及其建築物申報總價年息百分
      之十為限。雖原告主張城市地方供營業用之房屋，承租人
      得以營商而享受商業上之特殊利益，非一般供住宅用之房
      屋可比，所約定之租金，自不受土地法第九十七條規定之
      限制云云，惟系爭土地並非供營業用之不動產，自不得比
      附援引。查系爭土地是以系爭土地93年1月以前及以後之
      申報地價分別為每平方公尺136,370.4元、136,455.2元，
      有土地登記謄本、公告地價表為證，被告所占有之面積為
      十四平方公尺，原告主張不當得利面積為十三平方公尺，
      自應以十三平方公尺計算，故系爭土地於93年1月以前、
      後之申報地價金額分別為1,772,815元、1,773,918元（以
      下小數點以下均四捨五入）。又查系爭土地係位於台北市
      ○○街上，附近即為忠孝西路，靠近台北火車站，附近商
      店林立，商業活動頻繁，生活機能相當良好，土地利用價
      值高等情，業據本院至現場勘驗屬實，並有勘驗筆錄附卷
      可參，故本院認以系爭土地申報總價之百分之八計算為適
      當。又原告曾催告被告返還系爭土地及賠償，有原告提出
      之存證信函影本附卷可參，被告二人最後收受上開存證信
      函日期為94年11月30日，亦有原告提出之郵件收件回執影
      本在卷可憑，故原告主張自次日往回推算五年之不當得利
      ，即屬有據。查89年12月1日至93年1月31日之相當租金之
      利益為449,113元（1,772,815ｘ8％÷12ｘ38（個月）＝
      449,113）；93年2月1日至94年11月30日部分則為260,175
      元（1,773, 918ｘ8％÷12ｘ22＝260,175），共計為709
      ,288 元，原告四人平均各得177,322元（709,288÷4＝
      177,322）。被告自94年12月1日起至返還系爭土地之日止
      ，各別按月給付原告四人應為2,957元（1,773, 918ｘ8％
      ÷12÷4＝2,957）。
二、原告依民法第767條所有物返還請求權、第179條不當得利法
    律關係，請求被告應就系爭土地面積十四平方公尺範圍，拆
    除棚架及地上物後返還土地予原告。及應共同給付原告四人
    分別均為177,322元及自94年12月1日起至清償日止，按年息
    百分之五計算之利息，暨自94年12月1日起至返還上開土地
    之日止，按月給付2,957元之損害金之範圍內，為有理由，
    應予准許，逾此部分，則無理由，應予駁回。
三、兩造陳明願供擔保，聲請宣告假執行或免為假執行，經核原
    告勝訴部分，合於法律規定，爰分別酌定相當之擔保金額宣
    告之；原告其餘假執行之聲請，因訴之駁回而失所依據，不
    予准許。
四、因本案事證已臻明確，兩造其餘主張陳述及所提之證據，經
    本院審酌後，認與判決結果無影響，爰不一一論駁，附此敘
    明。
伍、結論：本件原告之訴為一部有理由，一部無理由，並依民事
    訴訟法第79條、第85條第1項前段、第390條第2項、第392條
    第2項，判決如主文。
中    華    民    國    95    年    9     月    29    日
                  民事第二庭    法  官  黃雯惠
以上正本係照原本作成。
如對本判決上訴，須於判決送達後20日內向本院提出上訴狀。
中    華    民    國    95    年    9     月    29    日
                                書記官  林玗倩


司法院資訊處製作；財團法人民間司法改革基金會備份。
